【裁判字號】    99,台上,346
【裁判日期】    990121
【裁判案由】    常業詐欺
【裁判全文】
最高法院刑事判決              九十九年度台上字第三四六號
上  訴  人  甲○○
            乙○○
共      同
選任辯護人  陳文卿律師
上  訴  人  丙○○
選任辯護人  陳里己律師
            楊啟志律師
            吳淑靜律師
上列上訴人等因常業詐欺案件，不服台灣高等法院高雄分院中華
民國九十七年十二月十日第二審更審判決（九十七年度上更(一)字
第一０三號，起訴案號：台灣高雄地方法院檢察署九十三年度偵
字第二０六五、二０一九五號），提起上訴，本院判決如下：
    主  文
原判決關於甲○○、乙○○、丙○○部分撤銷，發回台灣高等法
院高雄分院。
    理  由
本件原判決撤銷第一審關於上訴人甲○○、乙○○、丙○○（下
稱上訴人等）部分之不當科刑判決，依修正前刑法連續犯、牽連
犯規定，從一重改判仍論處上訴人等共同犯常業詐欺取財罪刑（
乙○○緩刑四年、丙○○緩刑三年），固非無見。
惟查：(一)、科刑之判決書，須將認定之事實於事實欄內詳為記載
，然後於理由內說明其所憑之依據及認定之理由，使事實與理由
兩相一致，方為適法；倘事實欄已記載之事項，理由內未加說明
，即屬判決理由不備，如事實之記載前後兩歧，則為理由矛盾，
其判決為當然違背法令。原判決事實欄係記載：「甲○○係黎鴻
企業股份有限公司（下稱黎鴻公司）負責人；黃明昌（已判刑確
定）係高番事業股份有限公司（下稱高番公司）負責人；黃詠雪
（已判刑確定）係恭明化學工廠股份有限公司（下稱恭明公司）
及恭強實業股份有限公司（下稱恭強公司）之登記負責人……乙
○○係隆中企業股份有限公司（下稱隆中公司）負責人；林美伶
（已判刑確定）係蓮鴻實業股份有限公司（下稱蓮鴻公司）負責
人；丙○○係銓澤實業有限公司（下稱銓澤公司）負責人；王貞
惠（已判刑確定）係興眾實業有限公司（下稱興眾公司）負責人
……黃詠雪所經營……之恭明、恭強二家公司，因經營不善致財
務週轉困難，遂自民國八十六年間起由甲○○介入公司經營、管
理，並於八十七年三月間由甲○○概括承受該二公司之資產與債
務……甲○○明知恭明、恭強公司實際上並未從事玉米、魚粉、
乳清粉等飼料買賣，於（如原判決）附表(一)所列發票時間，亦未
與前述蓮鴻公司林美伶、高番公司黃明昌、隆中公司乙○○、興
眾公司王貞惠、銓澤公司丙○○及蘇秀琴、黃秀霞、江慶翔（業
經判決無罪確定）、林美宏、江卉如等有如（原判決）附表(一)發
票所示之生意往來，竟意圖詐取金融機構票據貼現融資，而與林
美伶、黃明昌、乙○○、王貞惠、丙○○等基於（常業）詐欺取
財之犯意聯絡，即採『相互對開』內容不實之統一發票、支票之
手法……多次『互相簽發』如（原判決）附表(一)所示之支票及統
一發票予黎鴻、蓮鴻、恭強、恭明及高番等五家公司，以虛增業
績、製造信用，再由上開五家公司（下稱黎鴻等五家公司）偽以
交易取得之統一發票、客票名義，分別持向華南商業銀行（下稱
華南商銀）……等金融行庫辦理票據貼現貸款……」等情（見原
判決第二頁事實欄第一行至第四頁第十四行），但為其事實一部
之附表(一)之１、之２、之３、之４、之５所示資料，則僅記載興
眾、隆中、高番、恭明、恭強等公司開立統一發票及支票予黎鴻
公司，恭強、興眾、隆中、恭明等公司開立統一發票及支票予蓮
鴻公司，隆中、興眾、銓澤等公司開立統一發票及支票予恭明公
司，隆中、高番、蓮鴻等公司開立統一發票及支票予恭強公司，
隆中、興眾等公司開立統一發票及支票予高番公司，惟未記載黎
鴻公司與蓮鴻公司、蓮鴻公司與高番公司、恭明公司與高番公司
、恭明公司與恭強公司、銓澤公司除恭明公司外與前開其他公司
間，亦有相互對開統一發票及支票之情形（見原判決第三十五頁
至第五十三頁），關於黎鴻等五家公司與隆中、興眾、銓澤等公
司間究有無「相互對開」統一發票及支票，事實前後之記載不盡
相符，於法已有未合。原判決理由欄對如何據以認定黎鴻公司與
蓮鴻公司、蓮鴻公司與高番公司、恭明公司與高番公司、恭明公
司與恭強公司、銓澤公司除恭明公司外與前開其他公司間，確有
「相互對開」內容不實之統一發票及支票，以虛增黎鴻等五家公
司之業績，提高其債信等攸關犯罪態樣之事項，復未說明所憑依
據，亦嫌理由不備。(二)、原判決以黎鴻等五家公司假藉進口明膠
為由，向金融行庫申請開發信用狀，其後則無贖單及領貨之動作
等理由，據謂上訴人等該項行為確與一般正常進口有異，顯係假
進口之名，行詐取貸款之實（見原判決第二十一頁第一行至第五
行）。然依卷附兆豐國際商業銀行東高雄分行（97）兆銀東高授
字第０八三號函、台灣中小企業銀行潮州分行97潮州字第００一
二七號函、第一商業銀行五甲分行（97）一五放字第一一號書函
、台灣土地銀行中山分行山逾放字第０九七０００一六０九號函
、華南商銀東苓分行華東苓存字第九七一五０號函所示，黎鴻、
蓮鴻、高番等公司向各該銀行申請開發信用狀部分，均已完成贖
單（見原審上更(一)卷第一宗第一四０頁、第一四三頁、第一四七
頁、第一四八頁、第一五六頁）。原判決謂：黎鴻等五家公司於
向金融行庫申請開發信用狀後，即無贖單動作云云，與卷內資料
不盡相符，其復據此為論斷上訴人等有假藉進口，向金融行庫申
請開發信用狀，以詐取貸款犯行之部分依據，並有未當。(三)、有
罪判決書，應記載對於被告有利之證據不採納之理由，如漏未記
載，即有判決不載理由之違背法令，刑事訴訟法第三百十條第二
款、第三百七十九條第十四款前段分別定有明文。原判決以依證
人黃詠雪、林繼華之陳述，恭明公司僅做明膠而未做魚粉之買賣
，另依卷附銓澤公司之公司資料查詢基本資料記載，該公司之登
記營業項目為飼料批發業等，並無明膠或動物膠之買賣業務，而
恭明公司持以向中國農民銀行頭份分行票貼融資之如其附表(一)之
３所示之銓澤公司支票，其所附統一發票上載之品名，或係魚粉
，或為明膠，與銓澤公司、恭明公司之營業項目不相符合，說明
銓澤公司與恭明公司間實際上應無買賣行為，而係以內容不實之
統一發票，假裝該二公司確因交易而取得支票，再持以向中國農
民銀行辦理票貼融資，使該銀行誤信恭明公司之業績良好，而同
意貸款（見原判決第十頁第二行至第四行、第十二頁第十三行、
第十四行、第十三頁第七行至第十八行）。然丙○○始終否認有
本件常業詐欺之犯行，辯陳其所經營之銓澤公司與恭明公司間所
有之交易均屬實在。而依卷附筆錄所載，證人林繼華於法務部調
查局苗栗縣調查站時已陳稱：「恭明公司是七十四年設立」、「
恭強公司是八十五年設立」、「當時甲○○表示要製造業績，利
用『恭明』、『恭強』名義進口大量物資（含玉米、黃豆、魚粉
、玉米粉、魚油等）後，再轉由渠在高雄之『黎鴻』企業公司負
責銷售……」（見偵字第一九九六號卷第三十頁正、反面、第三
十二頁反面）；甲○○於原審更審前亦供陳：「（銓澤公司是否
有向你們購買過貨物？）有的」、「（銓澤公司購買貨物是否有
付錢？）有的」、「（如何給付貨款？）開立支票給我們」、「
（支票如何處理？）我們拿到支票會拿到銀行貼現用」、「（銓
澤公司所開立之支票是否有兌現？）目前為止全部都有兌現」、
「（你拿銓澤公司支票票貼，銓澤公司是否知情？）我不知道他
們是否知情」、「（公司與銓澤公司的交易是否實在？）我們有
實際交易」（見原審上訴字卷第二宗第七十一頁至第七十三頁）
。另卷附恭明公司之公司變更登記事項卡已載明，該公司所經營
事業包括「飼料、動物飼料、飼料添加劑買賣業務」（見第一審
卷第一宗第一二三頁）；銓澤公司之營利事業登記證、飼料販賣
登記證亦記載，該公司之營業項目包含「動物性飼料」之「批發
、零售、輸入、輸出」及「F103010 飼料批發業」等。而動物明
膠買賣，如屬動物飼料添加物，可歸類於「F103010 飼料批發業
」，並有經濟部商業司經商六字第０九七０二一七五０九０號函
可稽。原判決復認定本件銓澤公司所簽發之如其附表(一)之３所示
金額共高達二百七十六萬餘元之支票皆有按期兌現（見原判決第
四頁第二十行、第二十一行、第五十頁）。則依上開證據，銓澤
公司所經營事業除動物性飼料外，似尚包括動物明膠之買賣，恭
明公司似亦有販賣魚粉等物資，該二公司間不無交易明膠、魚粉
之可能，且倘丙○○係為供恭明公司持向中國農民銀行頭份分行
詐取票貼融資而開立如原判決附表(一)之３所示之內容不實統一發
票及支票，何以仍任令所簽發之鉅額支票如期兌現？是前揭林繼
華、甲○○之陳述及資料，就丙○○前開所辯，係屬有利之事證
，原審未予審酌，復未說明究如何不足憑採之理由，亦嫌理由不
備。又第三審法院應以第二審判決所確認之事實為判決基礎，刑
事訴訟法第三百九十四條第一項前段定有明文。原判決上述之違
背法令，影響於事實之確定，本院無可據以為裁判，仍應將原判
決關於上訴人等之部分撤銷，發回原審法院更為審判。原判決理
由說明上訴人等不另為無罪諭知部分，基於審判不可分之原則，
併予發回。
據上論結，應依刑事訴訟法第三百九十七條、第四百零一條，判
決如主文。
中    華    民    國  九十九  年    一    月  二十一  日
                      最高法院刑事第六庭
                          審判長法官  謝  俊  雄
                                法官  陳  世  雄
                                法官  魏  新  和
                                法官  吳  信  銘
                                法官  徐  文  亮
      本件正本證明與原本無異
                                      書  記  官
中    華    民    國  九十九  年    一    月  二十六  日
                                                      Ｅ

司法院資訊處製作；財團法人民間司法改革基金會備份。
